【裁判字號】    92,自,38
【裁判日期】    920829
【裁判案由】    侵占
【裁判全文】
臺灣板橋地方法院刑事判決                            九十二年度自字第三八號
    自  訴  人  崇發交通股份有限公司
    代  表  人  丙○○
    代  理  人  丁○○
    被      告  甲○○  原名.
右列被告因侵占案件，經自訴人提起自訴，本院判決如左：
    主  文
甲○○無罪。
    事  實
一、自訴意旨略以：被告甲○○（原名周家萬）於民國九十一年七月十六日，與自訴
    人崇發交通股份有限公司（下稱崇發公司）所屬「大文山安全計程車無線電台」
    簽約，租用自訴人公司所有之計程車無線對講機乙台（下稱無線電機台），並約
    定租金為每月新臺幣（下同）一千八百元，詎被告自九十一年九月二十日起即避
    不見面，未依約履行，至九十二年一月間止共積欠租金及損害賠償金高達七千八
    百元，屢經催討均不置理，占有無線電機台拒不返還，且逃匿無蹤，因認被告甲
    ○○涉犯刑法第三百三十五條之侵占罪。
二、按犯罪事實應依證據認定之，無證據不得推定其犯罪事實；又不能證明被告犯罪
    者，應諭知無罪之判決，刑事訟訴法第一百五十四條、第三百零一條第一項分別
    定有明文。次按刑事訴訟法上所謂定犯罪事實之證據，係指足以認定被告確有犯
    罪行為之積極證據而言，該項證據自須適合於被告犯罪事實之認定，始得作為斷
    罪之資料，而認定不利於被告之事實，須依積極證據，苟積極證據不足為不利於
    被告事實之認定時，即應為有利於被告之認定，更不必有何有利之證據；事實審
    法院對於證據之取捨，依法雖有自由判斷之權，然積極證據不足證明犯罪事實時
    ，被告之抗辯或反證縱屬虛偽，仍不能以此資為積極證據應予採信之理由；最高
    法院二十九年上字第三一０五號、三十年上字第四八二、八一六號分別著有判例
    可資參照。且刑事訴訟上證明之資料，無論其為直接證據或間接證據，均須達於
    通常一般之人均不致於有所懷疑，而得確信其為真實之程度，始得據為有罪之認
    定，若其關於被告是否犯罪之證明未能達此程度，而有合理性懷疑之存在，致使
    無從形成有罪之確信，根據「罪證有疑、利於被告」之證據法則，即不得遽為不
    利被告之認定，最高法院亦著有七十六年度台上字第四九八六號判例意旨可資參
    照。再者，告訴人之告訴（自訴人於刑事訴訟程序程序上具有之告訴人資格），
    係以使被告受刑事訴追為目的，是其陳述是否與事實相符，仍應調查其他證據以
    資審認，有最高法院五十二年台上字第一三００號判例可資參酌。次按刑法上之
    侵占罪，須持有人變易其原來之持有意思而為不法所有之意思，始能成立，如僅
    將持有物延不交還或有其他原因致一時未能交還，既缺乏主觀要件，即難遽以該
    罪相繩（最高法院六十八年台上字第三一四六號判例參照）。
三、本案自訴人認被告甲○○涉犯侵占罪嫌，無非係以車台裝機合約書及郵局存證信
    函影本各一紙為主要論據。訊據被告甲○○堅決否認有何上開侵占犯行，辯稱：
    我除了向自訴人租用無線電機台一台外，另向正揚交通股份有限公司（下稱正揚
    公司）租用車號三Ｃ－二四０號營業小客車，無線電機台就裝在該計程車上，後
    來因為租用車輛之分期付款未按時繳納，計程車於九十一年十一月二十日遭正揚
    公司人員牽回，無線電機台就放在這輛車子裡面。我向正揚公司索回，但正揚公
    司老闆以我尚積欠六萬餘元之車款，所以不肯返還，以致我沒有辦法還給自訴人
    ，我並未侵占等語。經查：
  (一)、被告甲○○於九十一年七月十六日，向自訴人崇發公司所屬「大文山安全計程
      車無線台」，以每月租金一千八百元之代價，租用無線電對講機一台，而被告
      自同年九月間開始，即未繼續繳付上開無線電機台之租金，亦未返還該機台等
      事實，業據自訴代理人丁○○於審判中指訴綦詳，並有自訴人崇發公司所屬之
      「大文山安全計程車無線台」所提出之車台裝機合約書、交通部計程車專用無
      線電臺車臺執照、存證信函各一份等在卷可稽，復為被告所自承，足認自訴人
      此部份之指訴，核與事實相符。另被告向正揚公司以分期付款方式租用車號三
      Ｃ－二四０號之營業小客車，並將無線電機台裝置在該計程車內，嗣未按時繳
      納分期付款等情，亦據證人即正揚公司前負責人乙○○於審判中證述明確，且
      為被告所自承，是此部份亦堪信為真實。
  (二)、惟證人乙○○於本院審理時結證稱：被告於去年向我們租用計程車，是以分期
      付款的方式租用，每月繳交租金，租期屆滿後可取得所有權（即俗稱「租送車
      」），但他積欠兩、三個月的租金，保證人告知其住處，我們才在三重找到車
      子，將該車牽回，車內確有無線電機台，被告說這是向崇發公司租用的，當時
      表示會將車子連同無線電機台一起贖回去，但拖了很久未來贖回，我們把車子
      修好後就租給別人，機台原本放在車上，但出租時並未交接，以致承租人後來
      還車時不見該機台等語（見本院九十二年八月二十七日審判筆錄）。足見被告
      向正揚公司租用之車號三Ｃ－二四０號之營業小客車，因被告積欠車租，車輛
      由出租人正揚公司取回，而被告向自訴人崇發公司所租用之無線電機台，連同
      該車一併由正揚公司取回，被告並未繼續占有系爭無線電機台，實難認被告有
      何侵占犯行。況且，前述營業小客車為正揚公司取回時，被告曾向證人乙○○
      表示上開無電對講機係向崇發公司承租，並約定事後要連同車子一起贖回之情
      ，業據證人乙○○到庭證述明確，被告因此未向正揚公司先行索回機台，尚難
      認為被告有何侵占上開車內無線電機台之主觀犯意。從而，本件被告主觀上並
      無易持有為所有之不法所有意圖，客觀上亦無據為己有之行為，核與侵占罪之
      構成要件未合。本件僅屬雙方租賃契約債務不履行之民事糾葛，尚與刑法上所
      規範之侵占罪責無涉。
  (三)、綜上所述，本件自訴人所憑之證據，均不足證明被告有何侵占犯行，且本院復
      查無其他積極證據足認被告有何自訴人所指之侵占犯行，揆諸前揭條文及判例
      意旨，不能證明被告犯罪，即應為無罪之諭知，以昭審慎。
據上論斷，應依刑事訴訟法第三百四十三條、三百零一條第一項前段，判決如主文。
中      華      民      國      九十二      年    八    月    二十九    日
                                  臺灣板橋地方法院刑事第三庭
                                          法  官  侯  志  融
右正本證明與原本無異。
如不服本判決，應於判決送達後十日內，向本院提出上訴狀。
                                          書記官  吳  進  安
中      華      民      國      九十二      年    八    月    二十九    日


司法院資訊處製作；財團法人民間司法改革基金會備份。
